【裁判字號】    92,訴,655
【裁判日期】    920423
【裁判案由】    妨害投票等
【裁判全文】
台灣台中地方法院刑事判決                          九十二年度訴字第六五五號
    公  訴  人  台灣台中地方法院檢察署檢察官
    被      告  丙○○
    被      告  乙○○
右列被告因妨害投票等案件，經檢察官聲請以簡易判決處刑（九十一年度選偵字第七
二號），本院認為不宜以簡易判決處刑應適用通常程序審理並判決如左：
    主      文
丙○○、乙○○共同以非法之方法，使投票發生不正確之結果，處有期徒刑貳月，如
易科罰金，以佰元折算壹日，褫奪公權壹年，均緩刑貳年。
    事      實
一、緣陳富德（另案審理）為臺中市議會第十五屆議員選舉候選人，甲○○（另結）
    為達使陳富德當選之目的，與陳富德共同基以虛報戶籍遷入之非法方法妨害投票
    正確性之犯意聯絡，而由甲○○請求其表弟丙○○虛設戶籍以支持陳富德，丙○○遂將其身分證等證件交予甲○○，由甲○○於民國九十年六月五日將丙○○之
    戶籍虛設遷入台中市○○區○○里○○路○段一三五號陳富德之競選服務處，然
    丙○○實際上並未居住於該址，使臺中市西屯區戶政事務所該管公務員將此不實
    事項編入選舉人名冊並公告確定，丙○○因此取得該次選舉之投票權，並於九十
    一年一月二十六日前往投開票所領取選票投票。乙○○為達使陳富德當選之目的
    ，也與陳富德共同基以虛報戶籍遷入之非法方法妨害投票正確性之犯意聯絡，而
    將其身分證等證件交予陳富德，由陳富德囑人於九十年五月八日將乙○○之戶籍
    虛設遷入台中市○○區○○里○○街十四號，然乙○○實際上並未居住於該址，
    使臺中市西屯區戶政事務所該管公務員將此不實事項編入選舉人名冊並公告確定
    ，乙○○因此取得該次選舉之投票權，並於九十一年一月二十六日前往投開票所
    領取選票投票。陳富德其後雖因檢察官之查緝而未當選，但其得票數已發生不正
    確之結果。
二、案經台灣台中地方法院檢察署檢察官指揮調查局臺中市調查站、調查局中區機動
    組、臺中市警察局刑警隊、臺中市警察局第一分局、臺中市警察局第二分局、臺
    中市警察局第三分局、臺中市警察局第四分局、臺中市警察局第五分局、臺中市
    警察局第六分局偵查起訴。
    理      由
一、被告丙○○、乙○○均坦承上開犯罪事實不諱，而此也有其虛設戶籍之電腦戶籍
    連線查詢單、遷徙電腦查詢單、身分證影本、搜索及扣押筆錄等附卷可稽，其自
    白與事實相符，本件事證應屬明確，被告犯行堪以認定。
二、按刑法第一百四十六條明文規定以詐術或其他非法方法，使投票發生不正確之結
    果或變造投票之結果者，處五年以下有期徒刑，其客觀犯罪構成要件，其一為須
    以詐術或其他非法之方法為之，其二為須使投票發生不正確之結果或變造投票之
    結果。所謂詐術，法條文意甚明，而所謂其他非法之方法，即指除詐術外，其他
    一切非法律所允許之方法均屬之，並不以構成刑事法上犯罪之非法行為為限。至
    所稱使投票發生不正確之結果，係以該選區之整體投票結果發生不正確之結果為
    已足，而不以行為人所支持之特定對象是否當選為必要。因為依照公職人員選舉
    罷免法第三十八條第三項、第四十五條之四、第四十五條之五、第六十五條等規
    定，候選人保證金之發還、沒收，競選經費捐贈之限制，選舉經費ˋ補助，及有
    關全國不分區、僑居國外國民之國民大會代表、立法委員選舉當選人名額，均以
    得票率之多寡而為決定及分配。則各候選人得票之多寡，除關係候選人之當選與
    否外，也與上開各項選舉結果攸關。故所謂使投票發生不正確之結果者，應兼指
    使得票率等投票結果發生不正確結果之情形在內，非僅指使候選人之當選或不當
    選而已。又憲法第一百二十九條雖規定投票係採無記名投票方式，有使投票內容
    隱密之效果，惟倘無居住之事實，而虛報戶籍遷入登記，經戶政機關編入選舉人
    名冊，並參加選舉投票，顯然足以使該選舉區計算得票比率基礎之選舉人人數及
    投票之票數為不實之增加，縱然因查證困難，無法得知其投票選舉之特定候選人
    為何人，然不論如何，均已經使投票結果發生不正確。又公職人員選舉罷免法第
    十五條第一項規定有選舉權人在各該選區繼續居住四個月以上者，始得為公職人
    員選舉各該選舉區之選舉人以觀，足見該法所重視者，為在選舉區繼續居住之事
    實，至於戶籍登記簿僅為該四個月起算之客觀上不得不然之判斷依據。次查現代
    民主政治主權在民之原則，將政權付諸人民，由人民選舉代表行使，其中因各國
    幅員大小不一，小者固然可以由人民共同決定，大者則非區分各級行政區域、組
    織治理不可，在區分若干行政區域之下，該行政區域之政權行使，按諸主權在民
    原則，理應由該行政區之人民行使，且僅能由該行政區之人民行使，非能由其他
    地區之人越俎代庖。若為遵守上開公職人員選舉罷免法之規定，以支持某特定候
    選人為目的，而將戶籍及實際住所遷入該選舉區，固然符合上開規定及主權在民
    之原則，然若實際上並沒有居住在該選舉區之內，僅為支持某特定候選人，而虛
    報遷入戶籍者，其有妨害選舉之純正及公正性，至為顯然。或有謂憲法賦予人民
    有遷徙自由云云，然按人民有居住、遷徙之自由，及有選舉、罷免、創制、複決
    之權，固然為憲法第十條、第十七條所明定，惟所謂居住遷徙自由及選舉權，並
    非漫無限制而得任意行使，在為防止妨害他人自由，避免緊急危難，維持社會秩
    序，或增進公共利益所必要者，仍得以法律限制之，憲法第二十三條也有明文規
    定，此即所謂法律保留原則。戶籍法第二十條至第二十二條規定之遷出、遷入登
    記及同法第五十四條對故意為不實申請者之處罰，及公職人員選舉罷免法第十五
    條第一項有選舉權人在各該選舉區繼續居住四個月以上者，為公職人員選舉各該
    選舉區之選舉人之規定，依照其文義解釋，係以有選舉權人在各該選舉區繼續居
    住四個月以上者，為取得各該選舉區選舉人之資格之要件。其規範目的在於戶籍
    管理、維護社會秩序及選舉之公平性，均係為維護社會秩序之必要，而對人民遷
    徙自由及選舉權所附加之限制。從而，人民固然有遷徙之自由，但並無為虛偽戶
    籍登記之自由與權利。以不實遷入戶籍之方式，致使非實際居住於選舉區之人取
    得選舉權而參與投票，即係以虛報遷入戶籍取得投票權而參與投票，自屬刑法第
    一百四十六條所規定非法方法之範疇，與憲法保障之遷徙自由無關。是核被告丙○○、乙○○所為，均係犯刑法第一百四十六條第一項之妨害投票正確罪。丙○○與陳富德及甲○○間，乙○○與陳富德間，就犯罪之實施有犯意聯絡及行為分
    擔，為共同正犯。其等虛報遷入戶籍取得投票權之數目雖有多個，但使投票發生
    不正確之結果行為僅有一個，所侵害選舉正確性及公正性之國家法益亦屬單一，
    為實質上一罪，僅成立一妨害投票正確罪。爰審酌被告等犯罪之動機、目的、手
    段及其等品行、智識程度與所為嚴重影響選舉之公平性及正確性暨及其犯罪後之
    態度等一切情狀，均量處如主文所示之刑，並諭知易科罰金之折算標準。又被告
    等既犯刑法第一百四十六條第一項妨害投票罪，而宣告有期徒刑之刑，應依公職
    人員選舉罷免法第九十八條第三項之規定，併予宣告褫奪公權一年。查被告二人
    均未曾受有期徒刑以上刑之宣告，有臺灣高等法院被告全國前案紀錄表在卷可參
    ，其等因一時失慮，偶罹刑典，經此教訓應知警惕而無再犯之虞，本院認上開刑
    之宣告以暫不執行其刑為適當，均併予宣告緩刑二年，用勵自新。
三、公訴意旨另以被告丙○○、乙○○上開虛偽遷移戶籍之行為，致臺中市西屯區戶
    政事務所該管公務員，據此而為不實之戶籍遷入之登載，並致臺中市西屯區戶政
    事務所該管公務員將之編入選舉人名冊並公告確定並取得投票權，其後並持身分
    證件前往領取選票及投票，涉有刑法第二百十六條、第二百十四條之行使使公務
    員登載不實文書罪嫌。惟按刑法第二百十四條所謂使公務員登載不實事項於公文
    書罪，須一經他人聲明或申報，公務員就有登載之義務，並依照他人所為之聲明
    或申報予以登載，而其登載之內容有屬不實之事項，方足以構成。若他人所為之
    聲明或申報，公務員尚須為實質之審查以判斷其真實與否，始得為一定之記載者
    ，即非本罪所稱之使公務員登載不實，自無成立刑法第二百十四條罪責之可能。
    戶籍法第二十五條、第五十四條、第五十六條規定：戶籍登記事項自始不存在或
    自始無效時，應為撤銷之登記，故意為不實之申請者，由戶政事務所處罰之；次
    依同法第四十七條第三、四、五項及同法施行細則第十三條第一項第九款、第二
    項、第十五條之規定，戶籍遷徙登記之申請，應於事件發生或確定後三十日內為
    之，申請人應於申請時提出證明遷徙事實之文件，由戶政機關查驗核實後為之。
    足徵戶籍法所謂之遷出及遷入登記，並非僅指戶籍上之異動而已，實應包括居住
    處所遷移之事實行為在內，故如果僅將戶籍遷出或遷入，而實際上無遷徙之事實
    ，本質上即屬不實，行政機關除可依照上開規定科以行政罰鍰之外，並得以其實
    際上無遷徙之事實，而逕行撤銷其遷入登記。綜合上開意旨觀之，戶籍（遷徙）
    之登記，該管公務員顯然有查核之義務，縱然為不實之戶籍遷入登記，應無刑法
    第二百十四條之適用。同理，戶政機關縱然因為申請人不實之戶籍遷入，而將之
    編入選舉人名冊並公告確定並使之取得投票權，該管公務員也顯然有查核之義務
    ，也應無刑法第二百十四條之適用，此部分原應為無罪之判決，惟公訴人以此部
    分與被告二人所犯前開有罪部分，有方法、結果之牽連犯關係，為裁判上一罪，
    在審判上不可分，爰不另為無罪判決之諭知。
據上論斷，應依刑事訴訟法第四百五十二條、第二百九十九條第一項前段，公職人員
選舉罷免法第九十八條第三項，刑法第十一條前段、第二十八條、第一百四十六條第
一項、第四十一條第一項前段、第三十七條第二項、第七十四條第一款，罰金罰鍰提
高標準條例第二條，判決如主文。
中      華      民    國     九十二     年     四     月    二十三   日
                                        法  官     李添興
右正本證明與原本無異。
如不服本判決，應於判決送達後十日內，向本院提出上訴狀（須附繕本）。
                                        書記官
中      華      民      國     九十二     年     四     月    二十三   日
參考法條：
刑法第一百四十六─條（妨害投票正確罪）
以詐術或其他非法之方法，使投票發生不正確之結果或變造投票之結果者，處五年以
下有期徒刑。
前項之未遂犯罰之。
刑法第二百十四條 （使公務員登載不實罪）
明知為不實之事項，而使公務員登載於職務上所掌之公文書，足以生損害
於公眾或他人者，處三年以下有期徒刑、拘役或五百元以下罰金。
刑法第二百十六條（行使偽造變造或登載不實之文書罪）
行使第二百十條至第二百十五條之文書者，依偽造、變造文書或登載不實事項或使登
載不實事項之規定處斷。


司法院資訊處製作；財團法人民間司法改革基金會備份。
